臺灣高等法院臺南分院刑事判決       
                                  109年度交上易字第635號
上  訴  人  
即  被  告  甲○○

選任辯護人  黃雅玲律師（法扶律師）
上列上訴人因過失傷害致重傷案件，不服臺灣臺南地方法院109
年度交易字第1號中華民國109年8月26日第一審判決（起訴案號
：臺灣臺南地方檢察署108年度調偵字第1869號），提起上訴，
本院判決如下：
    主  文
原判決撤銷。
甲○○犯過失傷害致人重傷罪，處有期徒刑伍月，如易科罰金，以
新臺幣壹仟元折算壹日。
    事實及理由
壹、犯罪事實：
    甲○○於民國107年7月20日8時55分許，騎乘車牌號碼000-000
    號普通重型機車，沿○○市○區○○○路0段由東往西方向行駛，
    行經○○市○區○○○路0段○000巷○○○號誌交岔路口時，適有蘇天
    進駕駛車牌號碼000-00號大貨車違規停放在巷口，因而妨礙
    交通及往來行車視線，甲○○本應注意行經無號誌之交岔路口
    ，應減速慢行，作隨時停車之準備，且應注意車前狀況，並
    隨時採取必要之安全措施，而依當時天候晴、日間自然光線
    、柏油路面乾燥無缺陷，並無不能注意之情事，竟疏未注意
    減速慢行及車前狀況，作隨時停車之準備，適有石正輝徒步
    沿○○市○區○○○路0段000巷由北往南方向行經上開路口，亦疏
    未注意左右來車，即遭甲○○騎乘之車輛碰撞而倒地，並受有
    骨盆骨多處骨折、後腹腔大出血、肋骨骨折、鎖骨骨折、第
    五腰椎骨骨折、顱內蜘蛛膜下腔出血等傷害，經送醫治療後
    ，仍不良於行需使用輪椅，需24小時專人照護，已達身體、
    健康重大不治之重傷害程度（蘇天進業務過失傷害致重傷部
    分，業經原審判決確定）。嗣甲○○於肇事後，犯罪偵查機關
    未發覺前，向到場處理之警員承認為肇事人，自首並願接受
    裁判。
貳、認定犯罪事實所憑之證據及理由：
一、證據能力部分：
    本判決所引用為判斷基礎之下列證據，關於被告以外之人於
    審判外陳述之傳聞供述證據，檢察官、被告及選任辯護人於
    本院均同意作為證據使用，或知有傳聞證據之情形而未於言
    詞辯論終結前聲明異議（見本院卷第105-107、140、265-26
    6頁），本院審酌該等證據作成時之情況，認為適當，均具
    有證據能力。
二、證明力部分：
  ㈠被告固坦認有於上開時、地，因前揭過失撞及告訴人，致其
    受有骨盆骨多處骨折、後腹腔大出血、肋骨骨折、鎖骨骨折
    、第五腰椎骨骨折、顱內蜘蛛膜下腔出血等傷害之事實，惟
    否認有何過失致重傷害之犯行，辯稱：告訴人在我按喇叭時
    沒有目視我也沒有停下來，我有煞車但是猝不及防；告訴人
    不良於行是因他肌力喪失所導致，告訴人有能力復健但未進
    行，導致肌力流失，此部分因果關係仍有爭議云云。選任辯
    護人則為其辯護稱：告訴人因車禍所導致骨盆骨折、後腹腔
    大出血之傷勢已復原，其肌力流失與自身年紀相關，即使告
    訴人未遭遇車禍事故，也會因年紀已高逐步喪失肌力，是其
    因肌力流失導致不良於行之重傷害與本件車禍並無因果關係
    云云。
  ㈡經查：被告於上開時、地騎乘前揭機車，因未注意減速慢行
    作隨時停車準備及未注意車前狀況之過失，撞擊徒步行走之
    告訴人，致告訴人受有骨盆骨多處骨折、後腹腔大出血、肋
    骨骨折、鎖骨骨折、第五腰椎骨骨折、顱內蜘蛛膜下腔出血
    等傷害之事實，業據告訴人石正輝指訴及證人蘇天進證述明
    確（見他字卷第8、18-19頁），另有國立成功大學醫學院附
    設醫院（下稱「成大醫院」）107年12月24日診斷證明書、
    台南市立醫院(委託秀傳醫療社團法人經營)107年9月11日診
    斷證明書各1份、道路交通事故現場圖、道路交通事故調查
    報告表㈠㈡各1份、現場照片14張、監視器翻拍照片4張、臺南
    市車輛行車事故鑑定委員會108年5月13日南市交鑑字第1080
    467559號函檢送南鑑0000000案鑑定書、臺南市政府108年7
    月25日府交運字第1080869600號函檢送臺南市車輛行車事故
    覆議委員會覆議意見書各1份、監視器錄影光碟2片、本院勘
    驗筆錄及截圖8張附卷可稽（見他字卷第6-7、24-26、35-41
    、42-43、57-58頁反面、66頁、偵1卷第11-12頁反面、本院
    卷第15頁光碟存置袋、第141-142、149-163頁），復為被告
    所不爭執（見本院卷第143-144頁），此部分之事實，首堪
    認定。
  ㈢按行經無號誌交岔路口，應減速慢行，作隨時停車之準備。
    又汽車行駛時，駕駛人應注意車前狀況，並隨時採取必要之
    安全措施。道路交通安全規則第93條第1項第2款、第94條第
    3項分別定有明文。經查：被告係領有普通重型機車駕駛執
    照之人，有證號查詢機車駕駛人查詢結果附卷可參（見他字
    卷第45頁），其騎車自應遵守前揭規定，而依案發時天候晴
    、日間自然光線、柏油路面乾燥、無缺陷等情，有道路交通
    事故調查報告表㈠（見他字卷第25頁）在卷可憑，雖蘇天進
    將大貨車停放於交岔路口，已妨礙往來行車視線，惟被告行
    車接近該交岔路口時，見有車輛違規停放於此，更應注意該
    方向之人車及車前狀況，且減速慢行，作隨時停車之準備；
    參以經本院勘驗監視器錄影畫面之結果，告訴人於09：04：
    17接近巷口時曾放慢速度側身並向左方（即被告來車方向）
    查看，而於被告機車接近之前，尚有另1輛白色機車出現於
    告訴人前方並閃過告訴人，待告訴人於09：04：21行走至馬
    路中央位置準備通過復再向左方察看，嗣被告騎乘之機車始
    於09：04：23在告訴人已通過路口之路邊紅線處撞擊告訴人
    等情，有本院勘驗筆錄及截圖附卷可參（見本院卷第141-14
    2、149-163頁），足認告訴人曾查看左方來車後始緩慢通過
    馬路，並非突然衝出馬路導致被告猝不及防，且即使路邊有
    貨車違規停放，惟待告訴人接近巷口而朝向左方來車察看時
    ，其身影即未遭貨車遮蔽，而於6秒後告訴人始遭被告撞擊
    ，則以被告得以查見告訴人之身影距發生車禍之時間尚有6
    秒，被告並非毫無反應時間，遑論該處為無號誌之交叉路口
    ，被告於接近路口時，本即應減速慢行，作隨時停車之準備
    ，惟被告卻疏未確實注意減速慢行及車前狀況，作隨時停車
    之準備，且採取必要之安全措施，導致告訴人行經該交岔路
    口時閃避不及，發生本件碰撞之交通事故，其就本件車禍之
    發生顯有過失。又本件車禍經送請臺南市車輛行車事故覆議
    委員會鑑定結果，亦認定：「一、甲○○駕駛普通重型機車，
    無號誌路口，未注意車前狀況，未減速慢行，為肇事主因。
    二、號牌738-US自大貨車，路口劃設禁止臨時停車標線違規
    停車，及利用道路為工作場所，妨礙交通及視線，同為肇事
    主因。三、石正輝徒步行走，在未劃設行人穿越道標線之路
    口，穿越道路未注意左右來車，為肇事次因。」，有臺南市
    政府108年7月25日府交運字第1080869600號函檢送臺南市車
    輛行車事故覆議委員會覆議意見書1份在卷可參（見偵1卷第
    11-12頁反面），益證被告就本件交通事故之發生確有過失
    甚明。至於告訴人就本件車禍之發生雖有穿越道路未注意左
    右來車之過失，而對於本件事故之發生亦與有過失，然尚難
    因此免除被告之過失責任，併此敘明。
  ㈣按其他於身體或健康，有重大不治或難治之傷害，為重傷，
    刑法第10條第4項第6款定有明文。又所謂其他於身體或健康
    ，有重大不治或難治之傷害，係指傷害重大，對於身體或健
    康有重大影響，且不能治療或難以治療而言（最高法院98年
    度台上字第4233號、101年度台上字第6144號判決意旨參照
    ）。經查：告訴人因本件交通事故受有骨盆骨多處骨折、後
    腹腔大出血、肋骨骨折、鎖骨骨折、第五腰椎骨骨折、顱內
    蜘蛛膜下腔出血等傷害，有前揭診斷證明書附卷可參（見他
    字卷第6-7頁），而告訴人因骨盆骨折合併後腹腔出血造成
    生命跡象不穩定，需接受緊急剖腹探查手術止血，並於加護
    病房照顧，此傷害已達到其他於身體或健康有重大不治或難
    治之傷害等情，有國立成功大學醫學院附設醫院109年7月22
    日成附醫秘字第1090014361號函檢送石正輝之病情鑑定報告
    書1份（見原審卷第149-151頁）；經本院再度函詢該院究竟
    告訴人之何種傷勢已不能治療或難以治療，該院再度函覆稱
    ：「石正輝因骨盆骨折合併後腹腔出血造成休克，而需接受
    多次剖腹探查止血手術，之後因骨盆骨折及腹部傷口影響造
    成長期臥床及肌力喪失且不良於行。不良於行需輪椅使用為
    傷勢所導致。」，有該院109年12月24日成附醫秘字第10900
    25694號函檢送石正輝病情鑑定報告書1份附卷可佐（見本院
    卷第115-117頁），足徵告訴人已達身體、健康重大難治之
    程度，其所受之上開傷害，應屬刑法第10條第4項第6款之重
    傷害甚明。再者，告訴人因骨盆骨折合併後腹腔出血，目前
    已復原，但受其傷害而導致之長期臥床及肌力喪失，不良於
    行須助行器輔助行走，考慮其年紀已高，目前並無完全治癒
    之可能，其日常生活能力只可能逐步降低，有國立成功大學
    110年4月7日成附醫秘字第1100006382號函檢送石正輝病情
    鑑定報告書1份附卷可稽（見本院卷第237-241頁）。則綜合
    被告過失行為所導致告訴人傷勢及其受傷後須長期臥床之事
    實，就事後客觀地審查，可認被告之過失行為致使告訴人須
    長期臥床，以告訴人年事已高之狀況終致其肌力喪失而不良
    於行，是縱使告訴人骨盆骨折合併後腹腔出血事後已復原，
    惟因此所導致之不良於行此身體、健康重大難治之傷害，仍
    係因被告之過失行為所造成，被告之過失行為與被害人之重
    傷害結果間自具有相當因果關係，應可認定。至於選任辯護
    人雖以前揭情詞置辯，惟告訴人於案發前行走如常，未見有
    肌力喪失不良於行之問題，係於本件車禍後受傷須長期臥床
    始出現肌力喪失無法自由行走之狀況，是綜合告訴人於案發
    前之狀況及其傷害與本件車禍之時間密接性、延續性，俱徵
    上揭重傷害確係本件事故所致，殆無疑義。辯護意旨稱告訴
    人不良於行之狀況為其自身年齡、身體狀況所致，與本案無
    關云云，自無可採。
  ㈤被告及選任辯護人另請求再送成大醫院鑑定告訴人之傷勢是
    否仍有治癒之可能性，其行走能力有無其他治療方法可治癒
    ，惟告訴人目前不良於行之狀態並無完全治癒之可能，業經
    成大醫院鑑定明確，況且告訴人於107年7月20日發生車禍迄
    今已近3年，歷經如此漫長之治療，仍呈現不良於行狀態，
    均無相當程度之改善，自屬於身體及健康有難治之傷害，應
    屬明確。是本件待證事實已臻明瞭，並無再予調查之必要，
    依刑事訴訟法第163條之2第2項第3款之規定，應予駁回。
三、綜上所述，被告上開辯解，顯係事後卸責之詞，不足採信。
    本案事證明確，被告過失傷害致重傷之犯行堪以認定，應依
    法論科。
叁、論罪部分：
一、新舊法比較：
    按行為後法律有變更者，適用行為時之法律。但行為後之法
    律有利於行為人者，適用最有利於行為人之法律，刑法第2
    條第1 項定有明文。查被告於行為後，刑法第284 條第1 項
    業於108 年5 月29日修正公布，於同年5 月31日施行，修正
    前過失致重傷罪之法定刑原為「1 年以下有期徒刑、拘役或
    5 百元以下罰金」，修正後變更為「3 年以下有期徒刑、拘
    役或30萬元以下罰金」，經比較其新舊法結果，修正後之刑
    法第284 條第1 項後段已提高刑度，並非較有利於被告，自
    應適用行為時即修正前刑法第284 條第1 項後段之規定論處
    。
二、核被告所為，係犯修正前刑法第284條第1項後段過失傷害致
    重傷罪。
三、本件車禍發生後，被告留在現場，在警方到場時，當場承認
    為肇事者而接受裁判，有道路交通事故肇事人自首情形紀錄
    表在卷可佐（見他字卷第32頁），其對於未經發覺之犯罪自
    首而接受裁判，符合自首之要件，爰依刑法第62條前段之規
    定，減輕其刑。
肆、不另為無罪諭知部分：
一、公訴意旨另以：告訴人因本件車禍，同時受有「吞嚥困難需
    鼻胃管灌食流質食物」之傷害，因認被告此部分所為，亦涉
    犯修正前刑法第284 條第1 項後段之過失傷害致人重傷罪。
二、按犯罪事實應依證據認定之，無證據不得認定其犯罪事實，
    又不能證明被告犯罪者，應諭知無罪判決，刑事訴訟法第15
    4條、第301條第1項分別定有明文。而刑事訴訟上證明之資
    料，無論為直接證據或間接證據，均須達於通常一般之人均
    不致有所懷疑，而得確信其真實之程度，始得據為有罪之認
    定，若其關於被告是否犯罪之證明未能達此程度，而有合理
    之懷疑存在，致使無從形成有罪之確信，根據「罪證有疑，
    利於被告」之證據法則，即不得據為不利被告之認定，此有
    最高法院76年台上字第4986號裁判意旨足資參照。再按，刑
    事訴訟法第161條第1項規定：檢察官就被告犯罪事實，應負
    舉證責任，並指出證明之方法。因此，檢察官對於起訴之犯
    罪事實，應負提出證據及說服之實質舉證責任。倘其所提出
    之證據，不足為被告有罪之積極證明，或其指出證明之方法
    ，無從說服法院以形成被告有罪之心證，基於無罪推定之原
    則，自應為被告無罪判決之諭知，亦有最高法院92年台上字
    第128號裁判意旨可參。
三、依告訴人所提出之診斷證明書（見他字卷第6頁），固記載
    告訴人現有「吞嚥困難需鼻胃管灌食流質食物」之情形，惟
    經本院向告訴人就診之成大醫院函詢告訴人前揭傷勢是否為
    本件車禍所造成，經該院函覆稱：「吞嚥困難需鼻胃管灌食
    為此次住院後發生，不能推斷為車禍所受之傷勢直接導致。
    」，有該院109年12月24日成附醫秘字第1090025694號函檢
    送石正輝病情鑑定報告書1份附卷可參（見本院卷第115-117
    頁）。參以告訴人前有鼻咽癌之病史（見原審卷第129-133
    頁），亦無法排除係因該病史導致其吞嚥困難。是依檢察官
    所提出之證據，並無法證明告訴人「吞嚥困難需鼻胃管灌食
    流質食物」之情形，與本件車禍有關，則本於罪證有疑，利
    於被告之原則，本應為被告無罪之諭知，惟此部分若構成犯
    罪，與被告上開犯行具有實質上一罪關係，爰不另為無罪之
    諭知。
伍、撤銷原判決之理由：
一、原審就被告犯行，認罪證明確，應予論罪科刑，固非無據，
    然查：依卷內事證，並無證據證明告訴人「吞嚥困難需鼻胃
    管灌食流質食物」之情形，與本件車禍有因果關係，已如前
    述，原判決逕行引用起訴書犯罪事實之記載，認定該部分為
    告訴人因本件車禍所受之傷害，實有未合。
二、被告上訴意旨否認過失致重傷害犯行指摘原判決不當部分，
    雖無理由，惟指摘原判決認定告訴人因本件車禍受有「吞嚥
    困難需鼻胃管灌食流質食物」之傷害不當部分，非無理由，
    且原判決亦有前開違誤之處，自應由本院將原判決撤銷改判
    ，以期適法。
三、爰審酌被告並無前科，有台灣高等法院被告前案紀錄表附卷
    可參（見本院卷第35頁），素行良好，領有合格駕駛執照而
    騎乘機車上路，自應遵守交通規則，竟疏未注意因而肇致本
    件車禍之發生，並造成告訴人受有上開重傷害，所生損害非
    輕，又被告與蘇天進同為本件車禍肇事主因，告訴人則為肇
    事次因，是被告過失程度非輕，其於原審雖坦承犯行，惟於
    本院卻飾詞否認部分犯行，復未與告訴人達成和解，彌補告
    訴人所受損害，犯後態度難認良好，兼衡被告自承大學畢業
    之智識程度、未婚、退伍待業中、尚揹負學貸新台幣58萬元
    （見本院卷第277頁）等一切情狀，量處如主文第2 項所示
    之刑，併諭知易科罰金之折算標準。
四、至於選任辯護人雖請求為緩刑之宣告，惟本件被告非但未與
    告訴人達成和解，於本院亦否認部分犯行，更辯稱其就本件
    車禍係猝不及防，告訴人不良於行之狀況係年老肌力流失所
    導致，並非本件車禍所造成云云，於本院審理過程中未見其
    有悔意，且被告就本件車禍之過失程度非輕，並導致告訴人
    重傷害之結果，是本院認被告所受刑罰之宣告並無以暫不執
    行為適當之情形，特予指明。
陸、應適用之法條：
一、刑事訴訟法第369 條第1 項前段、第364 條、第299 條第1
    項前段。
二、刑法第2條第1項前段、第284條第1項後段（修正前）、第62
    條前段、第41條第1項前段。
三、刑法施行法第1 條之1 第1 項、第2 項前段。 
本案經檢察官徐書翰提起公訴，檢察官蔡麗宜到庭執行職務。
中　　華　　民　　國　　110 　年　　6 　　月　　2 　　日
                    刑事第七庭  審判長法  官  吳勇輝
                                      法  官  周紹武
                                      法  官  吳錦佳
以上正本證明與原本無異。
不得上訴。
　　　　　　　　　　　　　　　　　　　書記官  王杏月
中　　華　　民　　國　　110 　年　　6 　　月　　2 　　日
本判決論罪科刑條文：
（修正前）中華民國刑法第284條
（過失傷害罪）
因過失傷害人者，處 6 月以下有期徒刑、拘役或 5 百元以下罰
金，致重傷者，處 1 年以下有期徒刑、拘役或 5 百元以下罰金
。
從事業務之人，因業務上之過失傷害人者，處 1 年以下有期徒
刑、拘役或 1 千元以下罰金，致重傷者，處 3 年以下有期徒刑
、拘役或 2 千元以下罰金。